【裁判字號】    99,交聲,350
【裁判日期】    990831
【裁判案由】    違反道路交通管理處罰條例聲明異議
【裁判全文】
臺灣新竹地方法院交通事件裁定         99年度交聲字第350號
移送機關即  交通部公路總局新竹區監理所新竹市監理站
原處分機關
異  議  人  甲○○
即受處分人
上列異議人因違反道路交通管理處罰條例案件，對於交通部公路
總局新竹區監理所新竹市監理站民國99年5 月17日竹監新三字第
裁51-E00000000號所為之違反道路交通管理事件裁決處分，聲明
異議，本院裁定如下：
    主    文
原處分撤銷。
甲○○汽車駕駛人，駕駛汽車經測試檢定酒精濃度超過規定標準
，因而肇事致人受傷，處罰鍰新臺幣壹萬伍仟元，貳年內不得考
領普通重型機器腳踏車駕駛執照，並應接受道路交通安全講習。
    理    由
一、按交通法庭認為聲明異議有理由或聲明異議雖無理由而原處
    分不當或違法者，應以裁定將原處分經聲明異議部分撤銷，
    並自為裁定，道路交通案件處理辦法第20條前段定有明文。
    次按汽車駕駛人飲用酒類後，其吐氣所含酒精濃度超過每公
    升0.25毫克以上者，不得駕車；汽車駕駛人，駕駛汽車經測
    試檢定酒精濃度超過規定標準，因而肇事致人受傷者，處新
    臺幣（下同）1萬5,000元以上6 萬元以下罰鍰，並當場移置
    保管該汽車及吊扣其駕駛執照2 年，且應接受道路交通安全
    講習，道路交通安全規則第114條第2款、道路交通管理處罰
    條例第35條第1項第1款、第24條第1項第2款亦分別定有明文
    。另所謂「汽車」，係指在道路上不依軌道或電力架線而以
    原動機行駛之車輛（包括機器腳踏車），道路交通管理處罰
    條例第92條第1 項所授權訂立之道路交通安全規則第2條第1
    項第1 款亦有規定，故機車駕駛人如有上開違規情形，自有
    該處罰規定之適用。
二、本件原處分機關處分意旨略以：聲明異議人即受處分人甲○
    ○於民國98年12月23日晚上7時31分許，騎乘車牌號碼953-C
    JE號重型機車，行經新竹市○○街與建功一路口，因肇事致
    人受傷，為警到場處理並測得其吐氣所含酒精濃度為每公升
    空氣含0.29毫克之違規，經舉發單位即新竹市警察局交通隊
    第二分隊警員填掣竹市警交字第E00000000 號舉發違反道路
    交通管理事件通知單（下稱舉發通知單）予以舉發，嗣異議
    人於應到案日期前到案聽候裁決，原處分機關乃依道路交通
    管理處罰條例第35條第1項第1款、第24條第1項第2款及違反
    道路交通管理事件統一裁罰基準表之規定，於99年5 月17日
    以竹監新三字第裁51-E00000000號違反道路交通管理事件裁
    決書（下稱裁決書）裁處異議人罰鍰1萬5,000元，吊扣大貨
    車普通駕駛執照24個月，並施以道路交通安全講習等語。
三、本件異議人聲明異議意旨略以：異議人於違規當時係騎乘重
    型機車，依法所受之處分應為限制異議人騎乘機車之權利，
    而僅得吊扣機車駕駛執照，縱使異議人並未領有機車駕駛執
    照，仍然不得吊扣異議人所持有其他車類之駕駛執照，是原
    處分顯有不當，請撤銷吊扣部分之處分等語。
四、經查：
(一)、按行為後法律有變更者，適用行政機關最初裁處時之法律。
    但裁處前之法律有利於受處罰者，適用最有利於受處罰者之
    規定，行政罰法第5 條定有明文。此即所謂「從新從輕」法
    則，就行政罰而言，該行政罰之適法性，原則上以原處分作
    成時之法律狀態為判斷基準，而非以法院判決時之法律狀態
    為判斷基準（最高行政法院95年度判字第335號、第336號判
    決意旨參照）。查99年4月20日立法院第7屆第5會期第9次會
    議三讀通過道路交通管理處罰條例第68條：「汽車駕駛人，
    因違反本條例及道路交通安全規則之規定，受吊銷駕駛執照
    處分時，吊銷其執有各級車類之駕駛執照（第1 項）。領有
    汽車駕駛執照之汽車駕駛人，除駕駛聯結車、大客車、大貨
    車外之非其駕駛執照種類之車輛，違反本條例及道路交通安
    全規則之規定，應受吊扣駕駛執照情形時，無因而肇事致人
    受傷或重傷者，記違規點數5點。但1年內違規點數共達6 點
    以上或再次應受吊扣駕駛執照情形者，併依原違反本條例應
    受吊扣駕駛執照處分規定，吊扣其駕駛執照（第2 項）」之
    規定，雖業經總統於99年5月5日以華總一義字第0990010773
    1 號令修正公布，施行日期另由行政院公告之，惟目前行政
    院尚未明令施行日期，故本件自仍應適用上開最新修正前即
    現行尚有效之法律，自無比較新舊法之問題，合先敘明。
(二)、異議人甲○○於98年12月23日晚上7 時31分許，在新竹市○
    ○街與建功一路口，因酒後騎乘車牌號碼953-CJE 號重型機
    車肇事致人受傷，經警測得其吐氣所含酒精濃度為每公升空
    氣含0.29毫克，而有「汽車駕駛人酒精濃度超過規定標準，
    因而肇事致人受傷」之違規行為，為異議意旨所不爭執，並
    有舉發通知單、裁決書影本各乙紙在卷可參，是異議人前揭
    酒後駕車因而肇事致人受傷之交通違規事實，堪以認定。
(三)、查道路交通管理處罰條例第35條第1 項中段僅規定「因而肇
    事致人受傷者，並吊扣其駕駛執照2 年」，並未明定其駕駛
    執照之種類，則有關吊扣、吊銷駕駛執照處分效力與執行方
    式之法令依據，當係依據行政機關最初裁處時之現行有效之
    道路交通管理處罰條例第68條規定（即94年12月14日修正公
    布，並自95年3月1日施行之現行尚有效條文）。95年3月1日
    修正前之道路交通管理處罰條例第68條原規定：「汽車駕駛
    人，因違反本條例及道路交通安全規則之規定，受吊扣或吊
    銷駕駛執照處分時，吊扣或吊銷其持有各級車類之駕駛執照
    」，其立法意旨在於違規行為對道路交通秩序之維持及道路
    交通安全已生較大之影響，故規定吊扣或吊銷其持有各級車
    類之駕駛執照，以限制其繼續駕車行駛道路之權利，其係屬
    駕駛行為之限制，並不因所持駕駛執照種類不同而有所差異
    。惟因考量原條文將違法或違規駕駛人所持有各級車類之駕
    駛執照一併吊銷或吊扣，失之過酷，對於人民工作與生活影
    響過鉅，有違比例原則，95年3月1日修正條文乃將其中「受
    吊扣處分者，吊扣其持有各級車類之駕駛執照」部分之規定
    刪除，則95年3月1日修正後道路交通管理處罰條例第68條之
    規定，既已刪除「吊扣」等字，而僅餘「吊銷」等字，依「
    明示其一，排除其他」之法理，該條應係明示排除「吊扣駕
    駛執照處分時，吊扣其持有各級車類之駕駛執照」之規定，
    而僅餘「吊銷駕駛執照處分時，始吊銷其持有各級車類之駕
    駛執照」之規定，而限縮95年3月1日修正前條文之適用範圍
    。循此以觀，駕駛人違反道路交通管理處罰條例第35條第 1
    項第1 款之規定而受吊扣駕駛執照處分時，依95年3月1日修
    正後同法第68條規定並參照其修正意旨，應僅得吊扣違規或
    違法當時駕駛車類之駕駛執照，否則將造成同一違規或違法
    行為，因受處分人持有駕駛執照種類之不同，而異其處分之
    結果。
(四)、再者，汽車駕駛人取得高一級車類之駕駛資格者，得准其駕
    駛較低級車類之車輛，固為道路交通安全規則第61條第1 項
    所明定，然依同條項第3 款：「已領有大貨車駕駛執照者，
    得駕駛小型車、輕型機器腳踏車」之規定，足知領有大貨車
    普通駕駛執照者，僅得駕駛小型車或騎乘輕型機車，仍不得
    騎乘重型機車。本件異議人雖領有大貨車普通駕駛執照，惟
    未合法考領重型機車駕駛執照，有公路監理電子閘門證號查
    詢汽車駕駛人、證號查詢機車駕駛人所得資料各乙紙附卷為
    憑，故異議人本案騎乘上開重型機車，顯非依憑其領有之大
    貨車普通駕駛執照，乃屬無照駕駛之範疇，而依道路交通管
    理處罰條例第67條第6 項規定：「汽車駕駛人違反本條例規
    定，應受吊扣駕駛執照處分，於汽車駕駛人係無駕駛執照駕
    車者，在所規定最長吊扣期間內，不得考領駕駛執照」，可
    見道路交通管理處罰條例就無駕駛執照者應受吊扣駕駛執照
    處分之情形，另設有處理之方式，況依前開所述95年3月1日
    修正後即本件行為時之道路交通管理處罰條例第68條，已將
    「吊扣」各級車類之連坐規定刪除，則異議人違規時既係騎
    乘重型機車，其依法所受之處分應僅為限制騎乘重型機車之
    權利，自不得因異議人無重型機車駕駛執照可供吊扣，即任
    意吊扣其他種類車輛即大貨車普通駕駛執照。原處分機關以
    異議人無重型機車駕駛執照可供吊扣，逕行吊扣其大貨車普
    通駕駛執照，顯已逾越95年3月1日修正後道路交通管理處罰
    條例第68條之規範意涵及範圍，亦無視道路交通管理處罰條
    例第67條第6項之規定內容，而與依法行政原則有違。
五、綜上所述，原處分機關就裁處吊扣異議人大貨車普通駕駛執
    照24個月之裁罰部分，未考量現行道路交通管理處罰條例第
    68條修正規定與內涵，不得吊扣異議人現尚有效之其他各級
    駕駛執照，且道路交通管理處罰條例第67條第6 項就無駕駛
    執照者應受吊扣駕駛執照處分之情形，另設有處理之方式，
    仍裁處吊扣異議人之大貨車普通駕駛執照，即有違誤。另因
    本件酒後駕車為一個交通違規行為，罰鍰、吊扣駕駛執照及
    施以道路交通安全講習部分無從區分（臺灣高等法院98年法
    律座談會第23號提案研討結果參照），雖異議人未就罰鍰及
    施以道路交通安全講習部分有所爭執，然仍應由本院將原處
    分撤銷，自為裁罰如主文第2 項所示，以期適法。至於異議
    人領有大貨車普通駕駛執照而騎乘重型機車，有違道路交通
    管理處罰條例第22條第1項第4款之行為，應由舉發單位及裁
    決機關參酌行政罰法第24條第1 項前段之意旨，另為適法之
    處理，併予指明。
六、據上論斷，應依道路交通案件處理辦法第20條前段，裁定如
    主文。
中    華    民    國    99    年     8    月    31    日
                    交通法庭  法  官  林惠君
以上正本證明與原本無異。
如不服本裁定，應於裁定送達後5日內，向本院提出抗告狀。
中    華    民    國    99    年     8    月    31    日
                              書記官  蔣淑君

司法院資訊處製作；財團法人民間司法改革基金會備份。
